【裁判字號】    98,訴,1010
【裁判日期】    990514
【裁判案由】    違反水土保持法
【裁判全文】
臺灣彰化地方法院刑事判決              98年度訴字第1010號
公  訴  人  臺灣彰化地方法院檢察署檢察官
被      告  壬○○
            癸○○
前二人共同
選任辯護人  陳世煌律師
            黃俊昇律師
上列被告因違反水土保持法案件，經檢察官提起公訴（97年度偵
字第11057 號、第11058 號），本院判決如下：
    主  文
壬○○、癸○○均無罪。
    理  由
一、本判決所引用之證據，均為檢方合法實施採證，及本院依法
    履勘、拍照或調取附卷之資料，檢察官、被告及辯護人對於
    證據能力均無意見，自得引為本案證據，先予敘明。
二、公訴意旨略以：被告壬○○與癸○○2 人係父子關係，渠等
    明知坐落於彰化縣花壇鄉○○○段灣子口小段63-5、63-7
    、63-73 、63-74 、63-7 5、63-76 、63-77 地號之土地（
    以下簡稱系爭土地）業經政府機關依水土保持法公告為水土
    保持法第3 條第3 款所稱之山坡地，在山坡地為整坡作業、
    採取土石、堆積土石或其他開挖整地之行為，應實施水土保
    持之處理與維護。詎被告壬○○與癸○○2 人竟基於犯意聯
    絡，先推由被告癸○○於民國95年1 月5 日，就上開地號土
    地以整坡作業為開發目的，並由其擔任水土保持義務人，擬
    具簡易水土保持申報書送請彰化縣政府核定並監督實施，嗣
    經彰化縣政府於95年1 月17日以府農工字第0950006819號函
    核定在案。惟壬○○與癸○○2 人自95年2 月6 日起，即僱
    工在上開山坡地從事開挖濫墾，經彰化縣政府於95年11月3
    日派員至現場勘查時，發現上開山坡地之地貌與原定整地後
    地形圖差異很大，挖方明顯超出範圍很多，乃當場要求在場
    之被告壬○○立即停工，而彰化縣政府亦於95年12月14日裁
    處被告癸○○新臺幣10萬元之罰鍰，限令其立即停工，並應
    於處分書送達之次日起30天內，由水土保持或相關合格技師
    緊急辦理防災計畫。嗣經臺灣彰化地方法院檢察署檢察官派
    員於97年8 月26日上午9 時30分許，會同相關單位至現場履
    勘，發現該處整地之部分並未依原核定計畫實施，由基地入
    口處往頂層大平台既有土路兩側之道路側溝，明顯有沖蝕破
    壞現象，且造成路基沖刷流失，又現場固有人工植生之痕跡
    ，但顯然植生相當不足，特別是邊坡之部分，邊坡上雖有鋪
    設草蓆及灑草種的方式植生，然存活率甚低，以致於邊坡受
    雨水之沖刷，產生蝕溝，應已達水土流失之程度，是認被告
    壬○○與癸○○2 人有未依核定計畫實施水土保持之處理與
    維護，致生水土流失之行為，涉有違反水土保持法第33條第
    3 項規定之犯嫌。
二、按犯罪事實應依證據認定之，無證據不得認定犯罪事實；又
    不能證明被告犯罪或其行為不罰者，應諭知無罪之判決，刑
    事訴訟法第154 條第2 項、第301 條第1 項分別定有明文。
    又所謂認定犯罪事實之證據，係指足以認定被告確有犯罪行
    為之積極證據而言，該項證據自須適合於被告犯罪事實之認
    定，始得採為斷罪之資料；且如未能發現相當確實證據，或
    證據不足以證明，自不能以推測或擬制之方法，以為裁判之
    基礎；而認定犯罪事實所憑之證據，雖不以直接證據為限，
    間接證據亦包括在內，然而無論直接證據或間接證據，其為
    訴訟上之證明，須於通常一般人均不致有所懷疑，而得確信
    其為真實之程度者，始得據為有罪之認定，倘其證明尚未達
    到此一程度，而有合理之懷疑存在時，即難遽採為不利被告
    之認定（最高法院76年臺上字第4986號判例參照）。另按刑
    事訴訟法第161 條第1 項規定：檢察官就被告犯罪事實，應
    負舉證責任，並指出證明之方法，因此，檢察官對於起訴之
    犯罪事實，應負提出證據及說服之實質舉證責任，倘其所提
    出之證據，不足為被告有罪之積極證明，或其指出證明之方
    法，無從說服法院以形成被告有罪之心證，基於無罪推定之
    原則，自不能為被告有罪之判決（最高法院92年臺上字第12
    8 號判例參照）。
三、公訴人認被告壬○○、癸○○涉有前揭犯行，係以下列卷證
    資料，為其論據：
    (一)被告壬○○、癸○○2 人於偵查中之供述。
    (二)被告癸○○95年1 月2 日95準花橋字第95010201號函暨所
      附簡易水土保持申報書、土地使用權同意書、彰化縣花壇
      鄉行政區域圖、現況地形圖、整地後地形圖、水土保持設
      施配置圖。
    (三)彰化縣政府95年1 月17日府農工字第095006819號函文。
    (四)95年11月3 日水土保持計畫施工監督檢查紀錄。
    (五)彰化縣政府95年12月14日府水保字第0950245376號函暨95
      年12月14日府水保字第0950245376號裁處書。
    (六)行政院農業委員會水土保持局97年10月30日水保監字第09
      71851856號函暨所附彰化縣花壇鄉○○○段灣仔口小段63
      -5等7 筆地號簡易水土保持申報書、水土保持現況說明報
      告。
四、訊據被告壬○○、癸○○均堅詞否認有何違反水土保持法規
    定之犯行，並辯稱：系爭土地是為籌設老人長期照顧中心而
    申請整地，動工至今均未發生水土保持法第33條第3 項所定
    「致生水土流失」或「毀損水土保持之處理與維護設施」之
    結果，核與該條法律構成要件不符，自難以該罪名相繩等語
    。
五、按水土保持法第33條第3 項之違反同法第12條至第14條規定
    之一，未先擬具水土保持計畫，從事開發、經營或使用，致
    生水土流失或毀損水土保持之處理與維護設施罪，均為實害
    犯，俱以發生水土流失或毀損水土保持之處理與維護設施之
    結果為必要；與其他不以實害之發生為必要之危險犯不同。
    又揆諸水土保持法施行細則第35條第1 項第1 至7 款所列者
    ，固可認係該當於「水土流失」之具體情形，而「致生水土
    流失」之原因不一，特定個案中造成水土流失情事，其成因
    如何，與行為人所為有無相當因果關係，則猶待具體認定或
    委由相關專業機關予以鑑定，非可一概而論（最高法院98年
    度台上字第5818號判決意旨參照）。又水土保持法第33條第
    3 項之罪屬實害犯，並無處罰未遂犯之規定（最高法院97年
    度台上字第4261 號 判決意旨參照）。經查：
    (一)系爭土地屬水土保持法公告之山坡地，有行政院農業委員
      會水土保持局99年1 月22日水保監字第991802146 號函文
      （本院卷(一)第57頁）可資參佐。又系爭土地於95年間之登
      記名義人分別為被告癸○○（第63-73 、63-74 、63-75
      、63-76 地號）及案外人周敏傑（第63-5、63-7、63-7 7
      地號），而後三筆土地於96年2 月15日已全部移轉登記至
      被告癸○○名下，此有彰化縣彰化地政事務所99年1 月21
      日彰地一字第990000832 號函文所檢附之土地登記謄本、
      異動索引及地籍圖各一份（本院卷(一)第59至109 頁）附卷
      可憑。被告壬○○於本院審理時陳稱：周敏傑為其表哥，
      早年購買系爭土地時雖部分登記在周敏傑名下，但本件申
      請整地目的係為供有醫師執照之被告癸○○開設安養院，
      且提出彰化縣政府98年9 月22日府社老字第980229754 號
      核准籌設老人長期照顧中心之函文為憑（本院卷(二)第110
      頁），被告癸○○則於偵查中陳稱：「我是委託我父親壬○○去處理現場開挖整地」（97年度偵字第11057 號卷第
      9 至10頁），至被告壬○○亦於偵訊時自承：「系爭簡易
      水土保持申報書是我請技師送去的，土地是癸○○的」、
      「是我請人去整理」等語（97年度偵字第11057 號卷第10
      至11頁），足證系爭土地係由被告父子共同申請整地利用
      ，以供其等營業使用。
    (二)另查被告二人於95年1 月2 日以系爭土地之整坡作業為由
      ，向彰化縣政府申請簡易水土保持計畫，並檢附申報書、
      土地使用權同意、現況測量圖、水保設施配置圖等相關資
      料（附於97年度他字第51號卷宗第6 至15頁），經彰化縣
      政府以95年1 月17日府農工字第095006819 號函文核准在
      案（該函文附於97年度他字第51號卷宗第18至19頁），嗣
      被告於95年2 月6 日開工，預定於95年12月30日完工，亦
      有簡易水土保持處理開工報告（附於97年度他字第51號卷
      宗第16頁）可佐。該案既以簡易水土保持申報書核准開工
      ，本為彰化縣政府所屬相關單位自行監督檢查之範疇，惟
      縣府內部負責人員乙○○發現該處疑似有超挖土方之情形
      ，而報請上級改採委外監督方式，即由長期與彰化縣政府
      簽約之中興大學指派戊○○○○處理而介入本案等情，業
      據證人乙○○、段錦浩於本院審理時證述在卷（本院卷(二)
      第74頁背面、第79頁參照）。證人戊○○○○於95年11月
      3 日會同證人乙○○、被告壬○○（當時以水土保持義務
      人代理人到場）勘查後，提出以下4 點意見：「1.與整地
      後地形圖差異很大，挖方明顯超出範圍很多，建請依法加
      重處以行政罰鍰。2.請立即停工。3.請找合格技師緊急辦
      理防災計畫。4.防災計畫如欲配合回收利用，仍請依法申
      請」，此有95年11月3 日水土保持計畫施工監督檢查紀錄
      表在卷可參（附於97年度他字第51號卷宗第21至22頁），
      而彰化縣政府根據此次查獲之違規事實，於95年12月14日
      發函通知：「被告癸○○執行簡易水土保持，現狀地形與
      整地後地形圖差異很大，挖方明顯超出範圍，未依本府95
      年1 月17日府農工字第095006819 號函核定之水土保持計
      畫實施水土保持之處理與維護」，並裁處「罰鍰新臺幣10
      萬元，且立即停工，應於本處分書送達次日起30日內，由
      水土保持或相關合格技師緊急辦理防災計畫函送本府」，
      此有彰化縣政府水保字第0950245376號函文暨隨函檢附之
      「彰化縣政府裁處書」（附於97年度他字第51號卷宗第25
      至26頁）可資參佐。此後，被告遂請專業技師提出緊急防
      災計畫，在證人戊○○○○之監督下，陸續展開補救措施
      ，至98年10月9 日檢查後，認防災計畫業已完成，此據證
      人戊○○○○於本院審理時證述在卷（本院卷(二)第73至75
      頁），並有彰化縣政府96年1 月23日府水保字第09600166
      07號函文（97年度他字第51號卷宗第29頁）、多次水土保
      持計畫施工監督檢查紀錄表附卷可憑（分別附於97年度他
      字第51號卷宗第23至24、30至31頁，及本院卷第33至48頁
      ）。
    (三)由上可知，本案在95年11月間經彰化縣政府發現系爭土地
      整地超挖之情狀時，即下令停工，並委由具有專業知識之
      中興大學戊○○○○監督被告執行防災計畫，而觀諸最後
      一次即98年10月9 日水土保持計畫施工監督檢查紀錄表內
      除記載：「建議防災計畫准予結束，另行變更原簡易水保
      申報」外，另註明：「1 、本案防災計畫已執行兩年有餘
      ，期間均未發生災害」（本院卷(一)第48頁參照），證人段
      錦浩亦於本院審理時證稱在其監督防災計畫期間，系爭土
      地並未發生任何水土保持法施行細則第35條第1 項第1 至
      7 款所列可該當於「水土流失」之具體情形，亦無毀損水
      土保持處理與維護設施之情事，至於95年11月3 日第1 次
      會勘檢查時發現整地範圍超挖時，是否已有水土流失或「
      毀損水土保持之處理與維護設施」之現象，據證人段錦浩
      於本院審理時證稱：「當時以我的認知，還沒有到達山坡
      地保育利用條例第33條所稱『水土流失』的程度，也沒有
      『毀損水土保持之處理與維護設施』之情形。因當時沒有
      這些風險，所以我沒有要求縣府移送地檢署，只請縣府以
      水土保持法第33條第一項處以行政罰」等語，證人段錦浩
      並援引現場地勢、土質、水源等天然條件，分別解釋系爭
      土地各部分何以尚未發生水土保持法第33條所定構成要件
      事實（詳見本院99年4 月23日審理筆錄，附於本院卷(二)第
      75 至76 頁）。此外，在上開防災計畫執行期間曾陪同證
      人戊○○○○至現場會勘檢查之彰化縣政府人員乙○○、
      丁○○、甲○○、丙○○、辛○○等人，亦均於本院審理
      時證稱其等未曾聽聞或見聞系爭土地發生過任何水土流失
      之實害（同上審理筆錄，附於本院卷(二)第79至32頁）。另
      本院於99年4 月23日上午前往系爭土地履勘時，適逢天雨
      ，雨勢時而大，時而小，觀察現場除北側陡坡植生情形較
      為不足，及小面積之邊坡出現疑似蝕溝情形外，其餘大部
      分已有植被覆蓋，並未見有土壤流失之情事，此有本院履
      勘筆錄暨現場所攝多張相片在卷可參（附於本院卷(二)第32
      至71頁），再比對行政院農業委員會林務局農林航空測量
      所提供93年5 月13日至98年10月8 日約每半年拍攝一次之
      國土空照圖，可知系爭土地自95年10月29日空照圖開始出
      現大片裸露之情形，96年6 月30日至97年5 月23日空照圖
      則顯示系爭土地大平臺南側之邊坡，有明顯蝕溝現象產生
      （此現象於本院履勘時已不存在），惟更南側地勢最低處
      之蓄洪沉砂池已完成，無水蓄積，更無外溢情形。針對上
      開植生不足處及地表蝕溝產生處，證人戊○○○○於本院
      審理時證稱：系爭土地北側陡坡植生不足處為礫石層，地
      質本身不容易崩塌，大平臺南側之邊坡填方有點土石流失
      ，但更南端地勢最低處已有滯洪沉砂池，依水往低處流之
      原理及該處地表逕流量綜合研判尚屬安全，不致發生水土
      保持法第33條第1 項所定「水土流失」之情形（本院卷(二)
      第75頁筆錄參照）。是依本案介入最久且具有專業知識之
      證人戊○○○○所證述內容，比對系爭土地歷年來之空照
      圖，佐以本院現場履勘結果及彰化縣政府內部負責本案多
      位證人之證詞，實難認系爭土地有公訴人所指已發生水土
      保持法第33條第1 項所定「致生水土流失」之情形。
    (四)起訴書雖引用行政院農業委員會水土保持局在97年8 月29
      日現場勘查後所提出「彰化縣花壇鄉○○○段灣仔口小段
      63-5等17筆地號簡易水土保持申報書」之內容，認為「系
      爭山坡地未依所核定之水土保持計畫實施水土保持，由基
      地入口處往頂層大平台既有土路兩側之道路側溝，明顯有
      沖蝕破壞現象，且造成路基沖刷流失，現場有人工植生之
      痕跡，但顯然植生相當不足，特別是邊坡部分，邊坡上雖
      有鋪設草蓆及灑草種的方式植生，但存活率甚低，以致於
      邊坡受雨水之沖刷，產生蝕溝，已達水土流失之程度」，
      但該份報告書第7 頁之結論欄並未對系爭土地有無「致生
      水土流失」作出評論，而建議依行政院農業委員會93年5
      月5 日農授水保字第0931809413號函文送交鑑定，然檢察
      官並未再將本案送交其他專業機關或鑑定人員進行鑑定，
      經本院依職權傳訊當時參與調查並提供意見之臺灣省水利
      技師公會技師己○○，及大地工程技師公會技師庚○○到
      庭作證，證人庚○○雖證稱當時基地入口處往頂層大平台
      既有土路兩側之道路側溝出現蝕溝，有基地流失之現象，
      並提出當時所攝之照片一紙為憑（附於本院卷(二)第97頁）
      ，證人己○○則證稱蝕溝約深60公分，惟證人庚○○、己○○所稱蝕溝產生之範圍不大、深度不深，且經證人段錦
      浩指示在該處設置水泥噴漿溝後，如今本院履勘時已不見
      有蝕溝情形，況證人庚○○亦證稱該蝕溝處尚不致產生立
      即危險，此外證人庚○○並無印象有其他特殊地表破壞之
      情形，而證人己○○除指出上述蝕溝情形外，並證稱北側
      陡坡植生不足，可能造成土石流失之危險，惟同時認為因
      南側有滯洪沉砂池，所以土石應該不致於外流到別處，除
      非雨量甚大（如八八水災）則可能產生蝕溝及土石滑落，
      但從未聽聞或親見系爭土地發生過任何實害等語（以上參
      照本院卷(二)第76頁背面至79頁審理筆錄），上述證人庚○○、己○○之證詞，均未明確指出已有實害發生之結果，
      而依據對系爭土地專業監督水保工程之證人戊○○○○意
      見，因本件發現違規開發之時機甚早，尚能及早為補救防
      洪措施，且補救得宜，幸未致生「水土流失」之實害，在
      大平台南側邊坡及通往大平台土石側邊蝕溝，因96年4 月
      3 日臨時防洪池早已完成（參見97年度他字第51號卷宗第
      30頁之水土保持施工監督檢查紀錄），故檢察官於97年8
      月26 日 及本院於99年4 月23日分別赴現場履勘時所發現
      之蝕溝，土石並未外流，乃係滯洪沉砂池阻擋土石外流。
      此外，公訴人所憑不利於被告之證據包括95年11月3 日水
      土保持計畫施工監督檢查紀錄，及彰化縣政府95年12月14
      日府水保字第0950245376號函暨95年12月14日府水保字第
      095024 5376 號裁處書等文書內容，均係依證人戊○○○○之意見作成，惟證人戊○○○○於本院證述本案尚無土
      石外流，故並無違反水土保持法第33條第3 項之情事，已
      如前述，是公訴人所憑之證據，均難以證明該條文犯罪構
      成要件事實之存在。
六、綜上，系爭土地自95年2 月動工後，原由彰化縣政府內部以
    簡易水土保持案件執行自行監督，於95年11月間改委外由中
    興大學戊○○○○監督指導防災計畫之進行，至98年10月結
    束防災計畫止，並未有任何證據顯示已發生水土流失或毀損
    水土保持之處理與維護設施之結果，縱認系爭土地整地範圍
    曾有超挖土石之情事，惟水土保持法第33條尚無處罰未遂犯
    之規定，依前開最高法院之見解，難逕以該罪相繩，此外，
    本院亦查無任何積極證據，足證被告兩人有公訴人所指之犯
    行，是起訴事實尚未達通常一般人均不致有所懷疑，而得確
    信其為真實之程度，爰依法諭知被告二人無罪之判決。
據上論斷，應依刑事訴訟法第301 條第1 項，判決如主文。
本案經檢察官賴志盛到庭執行職務。
中    華    民    國    99    年    5     月    14    日
                     刑事第七庭  審判長法官 葉明松
                                 法      官 郭麗萍
                                 法      官 黃玉齡
以上正本證明與原本無異。
如不服本判決應於收受判決後十日內向本院提出上訴書狀，並應
敘述具體理由。其未敘述上訴理由者，應於上訴期間屆滿後二十
日內向本院補提理由書（均須按他造當事人之人數附繕本），切
勿逕送上級法院。
中    華    民    國    99    年    5     月    14    日
                                 書  記  官 黃鏽金

司法院資訊處製作；財團法人民間司法改革基金會備份。
